【裁判字號】    90,訴,488
【裁判日期】    901231
【裁判案由】    給付利息
【裁判全文】
臺灣彰化地方法院民事判決  九十年度訴字第四八八號
    原      告  甲○○
    訴訟代理人  沈朝江律師
    被      告  乙○○
右當事人間請求給付利息事件，本院判決如左：
    主      文
原告之訴及假執行之聲請均駁回。
訴訟費用由原告負擔。
    事實及理由
一、原告主張：被告於民國（下同）八十五年十一月二十四日以其所有坐落彰化縣花
    壇鄉○○○段一０之一地號土地之一部分，透過游彩雲向原告推銷表示該土地可
    辦理分割及完成分割後之土地所有權移轉登記，土地代書劉金定表示被告售予游
    彩雲之土地可個別分割，原告乃同意以每坪四萬元與游彩雲一起買受上開土地之
    一部分，被告應將原告及游彩雲買受之土地辦理分割，且將分割後之兩筆土地交
    原告及游彩雲管業。原告依約於八十五年十一月二十四日簽約時給付定金新台幣
    （下同）五十萬元，同年十二月十六日給付二百五十萬元，八十六年一月三十一
    日給付一百萬元，餘款三百八十六萬元則俟完成土地分割及所有權移轉登記時付
    清，然被告卻未能辦理土地分割及所有權移轉登記，經質之土地代書劉金定，始
    知上開土地為農地不能辦理分割且不能移轉登記予無自耕能力之原告，被告明知
    上開事實，竟仍與原告訂立買賣契約，致使該買賣契約自始無效，從而，被告所
    受領之四百萬元為無法律上原因而受有利益，致原告受有損害，原告遂基於不當
    得利法律關係請求被告返還其所受之利益及自受領之日起至清償日止按年息百分
    之五計算之利息，此經鈞院以八十九年度訴字第二一三號判決被告應給付原告四
    百萬元及自民國八十九年三月九日至清償日止之法定遲延利息。至於分別自受領
    日起至民國八十九年三月八日止使用金錢之法定利息損害部分，則予駁回。惟兩
    造間所訂立之買賣契約既為無效，而無效之法律行為係自始當然的不生效力，無
    效法律行為之當事人，於行為時知其無效或可得而知者，應負回復原狀或損害賠
    償之責任，因回復原狀而應給付金錢者，自損害發生時加給利息，民法第一百十
    三條定有明文。被告明知或可得而知上開土地係農地，不能移轉於無自耕能力之
    原告，且不能移轉為數人共有及辦理分割登記，卻仍與原告訂立買賣契約而收受
    定金及部分買賣價金，自屬因可歸責於被告之事由致不能給付（債務不履行），
    應負回復原狀即返還價金四百萬元，並自受領原告定金及價金時起至清償日止按
    年息百分之五計算之法定利息，而鈞院八十九年度訴字第二一三號事件，原告係
    依據不當得利之法律關係起訴請求給付各自給付價金日起至八十九年三月八日止
    之法定利息；而本件係根據不能給付之無效行為應負回復原狀加給利息之法律關
    係起訴，非屬同一案件，自不受一事不再理之約束等語。並聲明：（一）被告應
    給付原告新台幣（下同）六十四萬零六百八十三元及自起訴狀繕本送達翌日起至
    清償日止，按年息百分之五計算之利息。（二）願供擔保請准宣告假執行。
二、被告則以：本件之事實在鈞院八十九年度訴字第二一三號，原告被判敗訴並未上
    訴而確定，違反一事不再理原則，且系爭土地共有一千九百七十一坪，伊僅將其
    中約二百坪售予原告，當時是母親代理伊與原告訂約，買賣當時並不知農地若無
    自耕農身分不可取得所有權，亦無法辦理分割，當初如果知道，就不會只賣二百
    坪，並支付分割登記之相關費用給代書，伊直到收到法官之判決書（指八十九年
    度訴字第二一三號）才確定這個買賣契約（指兩造間之契約）無效等語置辯。並
    聲明：原告之訴駁回。
三、兩造不爭執之事實
    （一）兩造間買賣契約之成立。
    （二）被告因該買賣契約自原告處受領四百萬元。
    （三）原告前已本於不當得利之法律關係請求被告給付四百萬元及分別自受領日
          起至清償日止按年息百分之五計算之利息，經本院以八十九年度訴字第二
          一三號判決被告應給付原告四百萬元及自八十九年三月九日起（即起訴狀
          繕本送達之翌日）至清償日止按年息百分之五計算之利息，其餘之訴則駁
          回。
四、得心證之理由
    （一）按訴訟法上所謂之一事不再理原則，乃指同一事件已有確定之終局判決而
          言，其所謂同一事件，必須同一當事人就同一法律關係而為同一請求，若
          此三者有一不同，即不得謂為同一事件。查本件原告係依據民法二百十三
          條因回復原狀加計損害利息之法律關係提起本訴，之前提起之本院八十九
          年度訴字第二一三號民事訴訟，則係依據不當得利之法關係而為請求，兩
          訴之訴訟標的不同，自非同一事件，合先敘明。
    （二）兩造爭執之處在於被告自原告處收受款項當時，是否知悉兩造間之買賣行
          為無效或可得而知？查原告主張無自耕農身分無法取得農地所有權是一般
          人所知悉或可得而知的，被告應可得而知，且訂約時，代書一再向原告表
          明可以辦理分割登記及單獨取得所有權，惟查，被告係從事五金工作，此
          據被告陳明在卷，本件買賣係被告委由其母顏楊嘉枝訂約，證人顏楊嘉枝
          亦到庭證稱：「當時並不知道沒有自耕農身分，買賣契約是無效的，且代
          書也沒有提醒我們，直到打官司時（指本院八十九年度訴字第二一三號）
          才知道契約是無效的」等語，且被告於訂約後仍將辦理合併及分割之規費
          與辦理合併及分割致標示變更之代辦費交予代書，此經本院調閱八十九年
          度訴字第二一三號卷宗屬實，核與原告所指訂約時代書一再向其表明可辦
          理分割登記及單獨取得所有權之陳述相符，是證人之證言應可採信。又法
          院於確定判決理由中，就訴訟標的以外當事人所主張之重要爭點本於當事
          人辯論之結果已為判斷時，除有顯然違背法令，或當事人已提出新訴訟資
          料足以推翻原判斷之情形外，同一當事人就與該重要爭點有關所提起之他
          訴訟，不得再為相反之主張，法院亦不得作相反之判斷，以符民事訴訟法
          上之誠信原則（參照八十八年度台上字第二二三０號判決）。而被告於受
          領原告給付之款項時，並不知無受領之權利之事實，已經於本院八十九年
          度訴字第二一三號判決理由中判斷，並已確定在案，有該判決書在卷可稽
          ，而原告就被告於受領款項時，即已知或可得而知買賣契約係屬無效之事
          實，復未能提供新訴訟資料以推翻前開之判斷，如前所述，本院自不得作
          相反之判斷，從而，原告本於無效行為回復原狀之法律關係請求被告給付
          自受領定金及價金時起至清償日止按年息百分之五計算之利息，於法無據
          ，應予駁回，而其假執行之聲請，因訴之駁回而失所附麗，亦併予駁回。
結論：本件原告之訴為無理由，依民事訴訟法第七十八條，判決如主文。
中      華      民      國      九十    年    十二    月      三十一    日
                                        彰化地方法院民事第二庭
~B法      官  林慧英
右為正本係照原本作成。
如對本判決上訴，應於判決送達後二十日內向本院提出上訴狀。
中      華      民      國      九十一  年    一      月        二      日
~B法院書記官  張俞文


司法院資訊處製作；財團法人民間司法改革基金會備份。
